【裁判字號】    89,訴,1252
【裁判日期】    900430
【裁判案由】    給付研究開發費用
【裁判全文】
臺灣士林地方法院民事判決  八十九年度訴字第一二五二號
    原      告  乙○○
    法定代理人  甲○○
右當事人間給付研究開發費用事件，本院判決如左：
    主    文
被告應給付原告新臺幣玖拾壹萬玖仟伍佰元，及自民國九十年一月十七日起至清償日
止，按年息百分之五計算之利息。
原告其餘之訴駁回。
訴訟費用由被告負擔十分之七，餘由原告負擔。
    事實及理由
一、本件被告未於言詞辯論期日到場，核無民事訴訟法第三百八十六條各款所列情形
    ，爰依原告之聲請，由其一造辯論而為判決。
二、原告起訴主張：原告於民國八十九年四月間接受被告之委託，為其完成「214G休
    閒旅遊網」軟體系統之研究開發，雙方原約定承攬報酬為新臺幣（以下同）一百
    五十萬元，其中包含被告公司五十萬元之股權。嗣於同年五、六月，被告要求進
    行系統功能之追加及變更，雙方遂合意追加承攬報酬四十五萬，總計為一百九十
    五萬元。詎同年七月十四日，被告突然寄發電子郵件予原告（寄信人Joey是被告
    公司關於本件專案的負責人），表示本件研發案因資金不足將停止營運，並要求
    原告停止一切「214G休閒旅遊網」之研發工作。惟查，本件研發案業近完成，被
    告截至目前為止僅支付四十萬元之研發費用。被告於八十九年七月十四日向原告
    終止本件承攬契約後，復於同年月二十五日寄發電子郵件予原告，建議本件支付
    總額和解為八十萬元，並表明其計算和解金額之基準為：「以不含五十萬股權之
    總價一百四十五萬，扣除未完成之三成約四十五萬，再減去守中（按守中為被告
    公司之職員）四個月之投入，前一百四十五萬－四十五萬－五萬＝八十萬」，被
    告既於其所發之電子郵件自承本件承攬契約總報酬額為一百九十五萬（含五十萬
    之股權），並承認原告僅餘三成之工作未完成，自不容其事後飾詞否認。原告亦
    無給付遲延或完成之設計不符約定之情形。本件原告已完成九成之工作，被告竟
    因本身資金問題而終止契約，依民法第五百十一條之規定，被告自應賠償原告因
    契約終止所生之損害即原告已完成九成部份之報酬共計一百七十五萬五千元（
    0000000X0.9=0000000），扣除被告前已給付之四十萬元，尚餘一百三十五萬元
    ；縱認原告僅完成七成工作，被告仍應賠償已完成部份之報酬一百三十六萬五千
    元（0000000X0.7=0000000）及未完成部分之利益四十萬九千五百元（0000000X
    0.3X0.7=409500）（按本件承攬工作為軟體設計，性質上係耗費經驗、腦力及時
    間之工作，至實際營運成本之花費並不高。故以總報酬款之三成為本工作之成本
    費用，而為損益相抵，應屬合理），則被告應給付之損害額為一百七十七萬四千
    五百元，扣除被告前已給付之四十萬元，被告應給付額仍達一百三十七萬五千五
    百元。又兩造原雖議定其中五十萬研發費用以被告公司股權給付，惟被告公司業
    已結束營業並決定辦理相關停業事宜，是被告公司之股權實已無任何價值可言，
    兩造原先以被告公司股權為部分承攬報酬之約定，顯然有失公平，爰依民法第二
    百二十七條之二，請求變更該五十萬股權之報酬為金錢給付，以符公允。並聲明
    請求被告給付原告一百三十五萬五千元，及自起訴狀繕本送達翌日起至清償日止
    按年息百分之五計算之利息等語。
三、被告則辯稱：否認開發軟體費用共計一百九十五萬元，原告就此應負舉證責任；
    本件研發工作之停止並非因被告資金不足，而是因原告設計不良且無法如期完成
    。原告所提原證三之電子郵件僅在告知和解方案，並非承認研發費用為一百九十
    五萬元。再者，軟體中有關「電子護照」中之公民簽證、公民小站、留言信箱、
    世紀好友、飛揚里程，及「休旅社群」中之旅遊規劃、旅遊評等、社群指數、及
    「休旅資訊」中之旅遊景點、套裝旅遊、休旅網站、休旅機構、休旅報，及「廿
    一世紀」均未完成。而原告所謂已完成之項目，加入公民、資料變更、我的214G
    交流旅站、電子相簿及休旅日誌，不是錯誤連連就是無法作業，故其稱已完成九
    成，純屬其片面之詞，不足採信。姑且不論原告未完成之部分，已構成給付遲延
    ，即便已完成之項目，亦有多項不符約定之設計，原告憑何事實請款？且本案係
    因原告事前未有詳細之規劃，致設計過程中不斷修改、更正、要求增加費用。故
    本案係因可歸責予原告之事由致無法繼續，而不得不胎死腹中，其咎在原告而非
    被告，並聲明駁回原告之訴等語。
四、原告主張伊於八十九年四月十一日接受被告之委託，承攬「214G休閒旅遊網」軟
    體系統之研究開發工作，嗣於同年七月十四日被告以電子郵件通知原告停止研發
    工作，兩造間有承攬關係，期間被告已經支付四十萬元費用之情，業據提出系統
    範本、電子郵件附卷可證，且為被告所不否認，應堪信為真實。
五、原告主張兩造原議定之研究開發費用共計一百九十五萬元之情，則為被告所否認
    ，惟查：被告公司負責系爭專案之人員Joey於八十九年七月二十五日傳送給原告
    之電子郵件中，建議支付原告總額為八十萬元，並提出二個計算方式，其中之一
    即是「以不含五十萬股權之總價一百四十五萬元」，扣除相關費用後計算而得。
    被告雖不否認系爭電子郵件之真正，惟辯稱該內容僅是和解方案之提出，並非承
    認研發總價云云，惟觀諸被告既於該郵件中自承其所主張之和解金額八十萬元係
    以不含股權之總價為計算基準，原告為契約當事人，對實際訂約情形知之最稔，
    被告為說服原告接受和解方案，自無虛報甚至提高研發總價之可能與必要，被告
    之抗辯委無足取，當可認兩造確有開發總金額為股權五十萬元、現金一百四十五
    萬元之合意。
六、原告另主張已完成九成工作之情，亦為被告所否認，惟其既於前開電子郵件中所
    提出之和解方案，自承「以不含五十萬股權之總價一百四十五萬元，扣除『未完
    成之三成』」，足見被告亦承認原告已完成部分有七成。原告既無法就伊確已完
    成九成工作一節舉證以實其說，自應依該電子郵件內容所載，認定原告所完成部
    分為百分之七十。
七、按承攬工作未完成前，定作人得隨時終止契約，但應賠償承攬人因契約終止而生
    之損害；又損害賠償，除法律另有規定或契約另有約定外，應以填補債權人所受
    損害及所失利益為限，而依通常情形，或依已定之計畫、設備或其它特別情事，
    可得預期之利益，視為所失利益，民法第五百十一條、第二百十六條分別著有明
    文。經查：
（一）本件被告固不否認其於工作完成前即行終止契約，惟另主張終止之理由係因原
      告給付遲延、設計不佳不符約定致費用不斷增加，係可歸責於原告云云。惟被
      告於八十九年七月十四日發給原告之電子郵件僅提及：「214G將停止營運，：
      ：：原因有好幾個，其中最重要的就是資金的問題」等語，並未表示原告有給
      付遲延或其它違約事宜；同年七月二十五日之電子郵件雖提及：「我對產品沒
      有信心，是我很快決定停止214G的第二個重要因素：：：」，該段文字既係被
      告於終止契約十天後，與原告商議支付總額時所片面提及，是否屬實，即有可
      疑；況依該郵件內容以觀，僅係被告公司人員Joey主觀表示對產品沒有信心，
      未可逕認原告客觀上有何給付遲延或其它違約事由，被告復未對原告違約之情
      舉證以實其說，其抗辯委無足取，被告既於承攬工作完成前終止契約，揆諸前
      開法條規定，自應賠償原告之損害。
（二）現金一百四十五萬元部分：原告已完成工作之七成既經認定，則原告自得請求
      該部分之報酬一百零一萬五千元（計算式：0000000X0.7=0000000）；另未完
      成之三成所得請求之報酬扣除因免為給付所得之利益，是為契約終止所失利益
      ，原告主張以三成計算工作成本，被告復未就此加以爭執，堪予採為認定之標
      準，依此計算而得出原告所失利益為三十萬四千五百元（計算式：0000000X
      0.3X(1-0.3)  =304500），共計一百三十一萬九千五百元（計算式：0000000+
      304500=0000000）。扣除被告前已給付之四十萬元，尚應給付原告九十一萬九
      千五百元（計算式：0000000-000000=919500）。
（三）股權五十萬元部分：原告自承兩造締約時，約定承攬報酬中之五十萬元是以被
      告公司股權為給付標的，惟另主張被告公司股份已無價值，已發生訂約當時所
      不得預料之情事變更，顯有失公平，依民法第二百二十七條之二主張變更為現
      金給付云云。按契約成立後，情事變更，非當時所得預料，而依其原有效果顯
      失公平者，當事人得聲請法院增、減其給付或變更其原有之效果，又前開情事
      變更原則之規定，於民法債編修正施行前之債，亦適用之，八十九年五月五日
      修正施行之民法第二百二十七條之二、民法債編施行法第十五條固有明文，惟
      兩造於締約當時既約定以股權（份）給付，而股票之價值隨公司盈虧而有漲跌
      ，及公司因營運績效致有高額盈餘或虧損、甚至結束營業，亦為社會交易常情
      ，既約定以股權之移轉代替報酬之給付，當非無法預料股價的可能變化，自無
      情事變更之可言。從而原告請求將股權五十萬元部分變更為現金給付，即屬無
      據，應予駁回。
八、從而，原告請求被告給付九十一萬九千五百元，及自起訴狀繕本送達翌日即九十
    年一月十七日起至清償日止，按年息百分之五計算之利息，為有理由，應予准許
    ；逾此部分之請求，即屬無據，應予駁回。
九、本件事證已臻明確，兩造其餘主張舉證及防禦方法，於判決結果不生影響，無庸
    一一論述，附此敘明。
十、據上論結，原告之訴為一部有理由，一部無理由，依民事訴訟法第七十九條但書
    ，判決如主文。
中      華      民      國    九十      年      四      月      三十    日
                                    臺灣士林地方法院民事第三庭
~B法      官  王怡雯
右為正本係照原本作成
如對本判決上訴須於判決送達後廿日內向本院提出上訴狀
中      華      民      國    九十      年      三      月      一      日
~B法院書記官  丁梅芬


司法院資訊處製作；財團法人民間司法改革基金會備份。
